ACORDAO-COMPLETO-2434675

ACÓRDÃO 11346/2020 ATA 36/2020 - SEGUNDA CÂMARA

VISTOS, relatados e discutidos estes autos de concessão de aposentadoria, em que se aprecia, nesta oportunidade, o monitoramento das determinações emanadas do Acórdão 4475/2016-TCU-Segunda Câmara, que considerou ilegal o ato de Carlos Alberto Lopes Fonteles, ante a inclusão de parcela relativa a decisão judicial que concedera ao servidor reajuste relativo a perda remuneratória pela não aplicação da Unidade de Referência de Preço (URP) de fevereiro de 1989 (26,05%) .
ACORDAM os ministros do Tribunal de Contas da União, reunidos em sessão da 2ª Câmara, ante as razões expostas pela relatora, e com fundamento nos arts. 26, 28, incisos I e II, e 58, inciso IV, da Lei 8.443/1992 c/c o art. 214, inciso III, alínea "a", do Regimento Interno, em:
9.1. aplicar a Lauro Oliveira Viana multa de R$ 10.000,00 (dez mil reais) , a ser recolhida aos cofres do Tesouro Nacional, com atualização monetária calculada da data deste acórdão até a do pagamento, se este for efetuado após o vencimento do prazo abaixo estipulado; 
9.2. fixar prazo de 15 (quinze) dias, a contar da notificação, para comprovação, perante o Tribunal, do recolhimento da dívida acima imputada;
9.3. autorizar a cobrança judicial da dívida, caso não atendida a notificação;
9.4. autorizar o pagamento da dívida em até 36 (trinta e seis) parcelas mensais consecutivas, caso venha a ser solicitado pelo responsável antes do envio do processo para cobrança judicial;
9.5. fixar o vencimento da primeira parcela em 15 (quinze) dias, a contar do recebimento da notificação, e o das demais a cada 30 (trinta) dias, com incidência dos encargos legais sobre o valor de cada prestação; 
9.6. alertar ao responsável que a inadimplência de qualquer parcela acarretará vencimento antecipado do saldo devedor;
9.7. determinar  à Fundação Universidade Federal do Piauí que:
9.7.1. efetue o desconto parcelado da dívida na remuneração do responsável, em favor do Tesouro Nacional, na forma estabelecida pela legislação pertinente, caso seja notificada por este Tribunal da não comprovação do recolhimento da multa a que se refere o subitem 9.1 acima;
9.7.2. proceda, com efeitos iniciados em 15/5/2014, data do trânsito em julgado do Mandado de Segurança 31.412/DF, à absorção gradual da vantagem referente à URP de fevereiro de 1989, paga ao servidor aposentado Carlos Alberto Lopes Fonteles, mediante sua compensação - sem redução nominal do montante dos proventos -, com os acréscimos decorrentes de novas estruturas remuneratórias definidas por lei com eficácia posterior à referida decisão;
9.7.3. apure, no prazo de 30 (trinta) dias, sob pena de responsabilidade solidária da autoridade administrativa omissa e mediante prévia instauração de processo administrativo, o montante recebido por Carlos Alberto Lopes Fonteles desde a ciência do Acórdão 4475/2016-TCU-Segunda Câmara, a título da parcela relativa à URP, em desconformidade com a sistemática descrita no subitem precedente, e promova a sua restituição ao erário, nos termos dispostos no art. 46 da Lei 8.112/1990;
9.7.4. emita novo ato de concessão de aposentadoria em favor de Carlos Alberto Lopes Fonteles, com supressão da irregularidade verificada inicialmente, e o submeta ao TCU, para nova apreciação, no mesmo prazo de 30 (trinta) dias, a contar da notificação desta deliberação.

Monitoramento dos comandos exarados por acórdão que considerou ilegal ato de concessão de aposentadoria a ex-servidor da Fundação Universidade Federal do Piauí em razão da inclusão da parcela denominada Unidade de Referência de Preço (URP), de fevereiro de 1989 (26,05%), e efetuou determinações a essa instituição.

Segunda Câmara

Fundação Universidade Federal do Piauí.

3. Interessado: Carlos Alberto Lopes Fonteles (CPF XXX.252.249-XX).
3.1. Responsável: Lauro Oliveira Viana (CPF XXX.405.753-XX).

13.1. Ministros presentes: Augusto Nardes (na Presidência), Raimundo Carreiro e Ana Arraes (Relatora).
13.2. Ministro-Substituto convocado: Augusto Sherman Cavalcanti.
13.3. Ministros-Substitutos presentes: Marcos Bemquerer Costa e André Luís de Carvalho.

ACORDAO-COMPLETO-2475531

Acórdão 7370/2021 - Segunda Câmara

ANA ARRAES

Adoto como relatório a instrução aprovada no âmbito da Secretaria de Fiscalização de Pessoal (Sefip) , cujo encaminhamento contou com a anuência do Ministério Público junto ao TCU, na pessoa do procurador Rodrigo Medeiros de Lima:
"INTRODUÇÃO
1.	Trata-se de monitoramento do Acórdão 4475/2016-TCU-Segunda Câmara, proferido na Sessão de 12/4/2016, de relatoria da e. Ministra Ana Arraes (peça 5) , que considerou ilegal o ato de concessão de aposentadoria ao interessado acima elencado, em razão da inclusão de parcela judicial concessiva do reajuste relativo a perdas decorrentes da implantação da URP (26,05%) . 
HISTÓRICO
2.	No âmbito da deliberação, foram feitas as seguintes determinações:
9.1. considerar ilegal o ato de concessão de aposentadoria de Carlos Alberto Lopes Fonteles e negar-lhe registro; 
9.2. dispensar a reposição das importâncias indevidamente recebidas de boa-fé pelo beneficiário até a data da notificação desta deliberação à unidade jurisdicionada; 
9.3. determinar à Fundação Universidade Federal do Piauí que: 
9.3.1. a partir de 15/5/2014, data do trânsito em julgado do MS 31.412/DF, promova a absorção gradual da vantagem referente à URP de fevereiro de 1989, paga ao professor Carlos Alberto Lopes Fonteles sob a forma de rubrica judicial, mediante sua compensação pelos acréscimos decorrentes de alteração da estrutura remuneratória por lei com eficácia posterior à referida decisão; 
9.3.2. comunique ao interessado a deliberação deste Tribunal e o alerte de que o efeito suspensivo proveniente da eventual interposição de recurso, junto ao TCU, não o eximirá da devolução dos valores indevidamente recebidos após a notificação, em caso de não provimento do apelo; 
9.3.3. encaminhe a este Tribunal, no prazo de 30 (trinta) dias a partir da ciência deste acórdão, por cópia, comprovante da data em que o interessado tomou conhecimento desta de liberação; e 
9.4. esclarecer à Fundação Universidade Federal do Piauí que a concessão considerada ilegal poderá prosperar mediante emissão de novo ato em que seja suprimida a irregularidade verificada, a ser submetido ao TCU para nova apreciação.
3.	Devidamente comunicada da decisão (peças 8-10 e 12) , a jurisdicionada informou apenas sobre a ciência ao interessado (peças 11 e 13) .
4.	Monitoramento iniciado em 22/7/2020 (peça 17) verificou que a parcela de URP (26,05%) permanecia nos proventos de Carlos Alberto Lopes Fonteles, no valor de R$ 684,04, sem ter sofrido qualquer reabsorção. Além disso, não existia novo ato em favor do inativo. Foi então proposta audiência do gestor responsável, Sr. Lauro Oliveira Viana, Superintendente de Recursos Humanos da Universidade do Piauí, para que apresentasse suas razões de justificativa para descumprimento do Acórdão 4475/2016-TCU-Segunda Câmara.
5.	Realizada a audiência (peças 21-22) , o Sr. Lauro Oliveira Viana não se manifestou nos autos.
EXAME TÉCNICO
6.	Pesquisa realizada ao sistema Siape/Sigepe (peça 24) demonstra que a parcela de URP permanece sendo paga ao inativo, Carlos Alberto Lopes Fonteles, sem ter sofrido qualquer reabsorção.
7.	Conforme instrução anterior (peça 17, p. 1) :
As fichas financeiras do inativo, desde 2014 até o mês atual, apontam aumentos sucessivos no valor do provento básico de forma que essa parcela já poderia até ser absorvida, conforme determinação constante do subitem 9.3.1 do Acórdão 4475/2016-TCU-Segunda Câmara, dado o provento básico ter passado de R$ 4.704,71 para R$ 6.173,73 e a parcela de URP não ter sofrido qualquer redução.
8.	O pagamento da URP aos servidores da UFPI foi garantido por decisão proferida nos autos do MS 31.412/STF, transitada em julgado em 15/5/2014, nos seguintes termos:
 (...) defiro o presente mandado de segurança, para cassar as deliberações emanadas do E. Tribunal de Contas da União, 'dirigidas à Universidade Federal do Piauí, que ordenam a exclusão da parcela referente à URP de qualquer professor beneficiado pela decisão judicial proferida nos autos da Reclamação Trabalhista de n°. 02-1069/1990, transitada em julgado no dia 31/07/1995 (...) ' (grifei) , que tramitou perante a (antiga) 2ª Junta de Conciliação e Julgamento de Teresina/PI, restando prejudicado, em consequência, o exame do recurso de agravo interposto pela União Federal'.
9.	Entretanto, o fato de a parcela estar garantida por decisão judicial, não impede que venha a ser absorvida a partir de reestruturações futuras da carreira, existindo, inclusive, outros acórdãos especificamente sobre a situação na UFPI, além do Acórdão aqui monitorado, determinando que, a partir do trânsito em julgado do MS 31.412/DF, a Universidade promova a absorção da vantagem referente à URP, paga sob a forma de rubrica judicial, pelas leis que vierem a alterar a estrutura remuneratória dos servidores inativos, como por exemplo, Acórdão 2255/2019-TCU-Primeira Câmara (e. Ministro Bruno Dantas) , Acórdão 36/2018-TCU-Primeira Câmara (e. Ministro Benjamin Zymler) , Acórdão 32/2017-TCU-Segunda Câmara (e. Ministro Augusto Nardes) , Acórdão 3441/2015-TCU-Primeira Câmara (e. Ministro Vital do Rêgo) , dentre outros.
10.	Também não foi enviado novo de aposentadoria, livre das irregularidades apontadas (peça 25) .	
Análise das razões de justificativas
11.	Instado a se manifestar, o Sr. Lauro Oliveira Viana, Superintendente de Recursos Humanos da UFPI, não apresentou razões de justificativa para o descumprimento do Acórdão 4475/2016-TCU-Segunda Câmara, propondo-se, assim, que, seja considerado revel, por não atender à audiência no prazo devido, nos termos do art. 12, § 3º, da Lei 8.443/1992, com a aplicação da multa prevista no art. 58, inciso IV, da Lei 8.443/1992 e no art. 268, inciso VII, do Regimento Interno do Tribunal.
12.	Como o Acórdão 4475/2016-TCU-Segunda Câmara não foi devidamente cumprido, propõe-se que sejam determinados a reabsorção/exclusão da parcela de URP, a partir do trânsito em julgado do MS 31.412/STF pelas leis que alterarem a remuneração, de Carlos Alberto Lopes Fonteles; se houve recebimento de valores indevidos, a quantificação e devolução dos valores recebidos indevidamente pelo inativo, desde a ciência do Acórdão em questão; e ainda o envio de novo ato de aposentadoria, livre das irregularidades apontadas.
CONCLUSÃO
13.	Com base nas informações extraídas dos sistemas Siape/Sigepe e e-Pessoal, considera-se que as determinações constantes do Acórdão 4475/2016-TCU-Segunda Câmara não foram cumpridas pela Fundação Universidade Federal do Piauí, propondo-se que sejam determinados a reabsorção/exclusão da parcela de URP, a partir do trânsito em julgado do MS 31.412 pelas leis que alterarem a remuneração, de Carlos Alberto Lopes Fonteles; se houve recebimento de valores indevidos, a quantificação e devolução dos valores recebidos indevidamente pelo inativo, desde a ciência do Acórdão em questão; e ainda o envio de novo ato de aposentadoria, livre das irregularidades apontadas.
14.	Propõe-se ainda que o Sr. Lauro Oliveira Viana, Superintendente de Recursos Humanos da UFPI, seja considerado revel, por não atender à audiência no prazo devido, nos termos do art. 12, § 3º, da Lei 8.443/1992, com a aplicação da multa prevista no art. 58, inciso IV, da Lei 8.443/1992 e no art. 268, inciso VII, do Regimento Interno do Tribunal.
PROPOSTA DE ENCAMINHAMENTO
15.	Em face do exposto, remetam-se os autos à consideração superior propondo-se: 
	a) considerar revel, nos termos do art. 12, § 3º, da Lei 8.443/1992, o Sr. Lauro Oliveira Viana (CPF XXX.405.753-XX) , Superintendente de Recursos Humanos da Fundação Universidade Federal do Piauí, pelo descumprimento do Acórdão 4475/2016-TCU-Segunda Câmara, de relatoria da e. Ministra Ana Arraes;
	b) aplicar ao responsável a multa prevista no art. 58, inciso IV, da Lei 8.443/1992 e no art. 268, inciso VII, do Regimento Interno do Tribunal;
	c) com base no art. 28, incisos I e II, da Lei 8.443/1992:
	c.1) determinar o desconto integral ou parcelado da dívida na remuneração do Sr. Lauro Oliveira Viana (CPF XXX.405.753-XX) , observados os limites impostos pela legislação pertinente e, em especial, o disposto no art. 46 da Lei 8.112/1990;
	c.2) autorizar, desde já, a cobrança judicial da dívida, na hipótese de não atendimento das notificações, cumulada com a ineficácia dos descontos determinados no subitem anterior;
	d) determinar à Fundação Universidade Federal do Piauí, nos termos do artigo 4°, inciso I, da Resolução-TCU 315/2020, que:
	d.1) proceda, com efeitos iniciados em 15/5/2014, data do trânsito em julgado do MS 31.412/DF, à absorção gradual da vantagem referente à URP de fevereiro de 1989, paga ao servidor aposentado Carlos Alberto Lopes Fonteles (CPF XXX.252.249-XX) , mediante sua compensação - sem redução nominal do montante dos proventos - com os acréscimos decorrentes de novas estruturas remuneratórias definidas por lei com eficácia posterior à referida decisão, a exemplo da Lei 13.325/2016;
	d.2) no prazo de 30 (trinta) dias, sob pena de responsabilidade solidária da autoridade administrativa omissa e mediante prévia instauração de processo administrativo, apure o montante recebido a título da parcela relativa à URP, em desconformidade com a sistemática no item precedente, por Carlos Alberto Lopes Fonteles (CPF XXX.252.249-XX) , desde a ciência do Acórdão 4475/2016-TCU-Segunda Câmara, promova sua restituição ao erário, nos termos do art. 46 da Lei 8.112/1990, e comprove ao Tribunal de Contas da União as medidas adotadas; e
	d.3) no prazo de 30 (trinta) dias, envie novo ato de concessão de aposentadoria em favor de Carlos Alberto Lopes Fonteles (CPF XXX.252.249-XX) , livre das irregularidades apontadas nos autos, conforme Acórdão 4475/2016-TCU-Segunda Câmara, c/c artigo 262, § 2, do Regimento Interno do TCU."
	É o relatório.

não há.

Procurador Rodrigo Medeiros de Lima.

APOSENTADORIA. RUBRICA JUDICIAL REFERENTE A PLANO ECONÔMICO. AUSÊNCIA DE ABSORÇÃO PELAS REESTRUTURAÇÕES DE CARREIRA POSTERIORES. ORDEM DE SEGURANÇA CONCEDIDA PELO SUPREMO TRIBUNAL FEDERAL. LEGALIDADE DO ATO E NEGATIVA DE REGISTRO. DETERMINAÇÃO. MONITORAMENTO. DESCUMPRIMENTO. AUDIÊNCIA. MULTA. DETERMINAÇÕES.

APOSENTADORIA (APOS)

Secretaria de Fiscalização de Pessoal (Sefip).

Aprecio, nesta etapa processual, o monitoramento das determinações emanadas do Acórdão 4475/2016-TCU-Segunda Câmara, que considerou ilegal o ato de concessão de aposentadoria a Carlos Alberto Lopes Fonteles, ante a inclusão de parcela relativa a decisão judicial que concedera ao servidor reajuste relativo a perda remuneratória pela não aplicação da Unidade de Referência de Preço (URP) de fevereiro de 1989 (26,05%) .
2.	O pagamento dessa rubrica levou em consideração a decisão do Supremo Tribunal Federal no Mandado de Segurança 31.412, impetrado pela Associação dos Docentes da Universidade do Piauí contra deliberações do TCU que determinavam a exclusão da parcela da URP dos professores beneficiados pela Reclamação Trabalhista 02-1069/1990.
3.	Uma vez que a decisão do Supremo não tratou dos possíveis efeitos, no pagamento da URP, de alterações na estrutura das carreiras por leis posteriores, este Tribunal determinou que a Universidade Federal do Piauí (UFPI) , a partir de 15/5/2014, data do trânsito em julgado do referido MS, promovesse a absorção gradual da vantagem paga ao interessado sob a forma de rubrica judicial, mediante a sua compensação pelos acréscimos legais decorrentes de alteração da estrutura remuneratória, com eficácia posterior à referida decisão. Tal medida se alinhou ao entendimento consubstanciado no Enunciado 279 da Súmula de jurisprudência do TCU. 
4.	Iniciada a presente fiscalização em 22/7/2020, a unidade técnica verificou que a parcela permanece nos proventos do interessado, no valor de R$ 684,04, sem ter passado por qualquer absorção em face dos reajustes provenientes de leis que modificaram a estrutura remuneratória da carreira, no âmbito da aludida universidade.
5.	Em razão disso, Lauro Oliveira Viana, superintendente de Recursos Humanos da UFPI, foi chamado em audiência acerca do descumprimento da mencionada determinação. Transcorrido o prazo regimental para apresentar razões de justificativa, não se manifestou, razão pela qual o feito deve prosseguir à sua revelia, em atenção ao disposto no art. 12, § 3º, da Lei 8.443/1992, mediante aplicação de multa ao servidor, a qual arbitro em R$ 10.000,00 (dez mil reais) .
6.	Estou ainda de acordo com as determinações alvitradas pela Sefip, que visam a detalhar o procedimento a ser perfilhado pela universidade para atendimento ao comando exarado pelo acórdão anterior.
	Ante o exposto, 	VOTO por que seja aprovada a minuta de acórdão que submeto à consideração deste Colegiado.
TCU, Sala das Sessões Ministro Luciano Brandão Alves de Souza, em 13 de outubro de 2020.
ANA ARRAES 
Relatora